【裁判字號】    89,上易,127
【裁判日期】    891219
【裁判案由】    拆屋還地
【裁判全文】
臺灣高等法院臺中分院民事判決      八十九年度上易字第一二七號
      上  訴  人    戊○○
      訴訟代理人    何孟育 律師
      複 代理 人    施佳惠 律師
      被 上訴 人    乙○○  .
                    甲○○    .
                    丙○○    .
                    丁○○    .
      右四人共同
      訴訟代理人    李茂松 律師
右當事人間請求拆屋還地事件，上訴人對於中華民國八十八年十二月三十一日臺灣臺
中地方法院第一審判決（八十四年度訴字第四０九號），提起上訴，本院判決如左：
      主      文
上訴駁回。
第二審訴訟費用由上訴人負擔。
      事      實
甲、上訴人方面：
一、聲明：求為判決：
  (一)原判決廢棄。
  (二)被上訴人在第一審之訴及其假執行之聲請均駁回。
  (三)第一、二審訴訟費用由被上訴人負擔。
二、陳述：除與原判決記載相同者，茲引用之外，補稱：
  (一)民國（下同）六十七年間上訴人已就其所有座落大雅鄉○○段二八五二地號聲請
    鑑界，且於六十八年向主管機關申請建築執照，在上開二八五二地號興建房屋，
    此有附於原審卷之大雅鄉公所雅鄉建營照字第０五號核准之建物配置圖，及上
    開系爭建物於興建完成之時，亦係經該管機關檢查其可申請之建築圖相符，始核
    發建築使用執照可證，即上訴人所有系爭建物在建造之初至完成皆在二八五二地
    號內（按：重劃前為下員林段第三十七之十地號），且系爭建物與二八五三、二
    八五四地號（按：重劃前為下員林段第三十七、三十六之一地號）之地籍線尚有
    部分距離，此觀上開建物配置圖可明上訴人所有系爭建物是合法建築，並未有逾
    越他人土地界線之情事。原審判決認上開建築執照及使用執照僅係證明系爭建物
    非屬違章建物云云乙節，應屬有誤，蓋：依建築法第二十條之規定申請建照應具
    備土地權利證明文件，若上訴人有越界在他人之土地建築即無相關之土地權利證
    明文件，主管機關自不會核發建照予上訴人。
  (二)又上訴人於上開二八五二地號土地興建房屋之時，其旁二八五一及被上訴人丙○
    ○所有二八五三地號土地已蓋有建物，上訴人實無越界可能，另二八五四地號土
    地自日據時代與上訴人所有系爭二八五二地號之界址處即蓋有圍牆，故上訴人實
    無越界之可能。
  (三)另案確定界址於第一審審理時證人即地政人員張國勳亦到庭證稱：係套繪之瑕疵
    致上訴人之房屋越界。及另一地政人員即證人李茂吉於上開確定界址第二審審理
    時亦證稱：「原來之地籍圖往南移，重測後才有二八五三之一。原在重測前無此
    地號，是重測後才有二八五三之一，．．．是重測後才多出此地號土地的。」
  (四)又由另案囑託台灣省政府地政處土地測量局測量上訴人所有系爭二八五地號土地
    ，其面積僅有一百八十五平方公尺，但該地號土地登記簿謄本登記之面積為二百
    一十平方公尺，其二者竟差二十五平方公尺，亦見上訴人所有之房屋座落在被上
    訴人所有之土地上，是因重測時測量員之套繪錯誤所致。
  (五)另七十年土地重劃時兩造並未參與土地分配，嗣目前之地籍圖應與舊地籍圖相同
    ，但重劃後相關土地竟增加重劃前所無之二八五三之一地號之土地，更顯見重劃
    後之地籍圖確實有誤。
  (六)綜上所述，本件系爭房屋若有越界之情形是因重測時套繪錯誤所致。原審判決以
    另件確定界址訴訟已確定為由，認上訴人不得以重劃錯誤之主張再為抗辯，實值
    存疑。
  (七)況查上開確定界址事件所界定之界址係以舊地籍圖之界址為準，此核上開判決書
    可明，原審判決既敘明係以上開確定界址之判決結果為認定依據，而其判決卻又
    與其依據不同，自屬有誤。
  (八)又查：兩造皆為同村之人，上訴人建造系爭房屋前早已相識，上訴人於系爭土地
    建屋時，被上訴人實已知悉，而未異議，故退一步言，縱認上訴人有越界建築之
    情事，依民法第七百九十六條之規定，被上訴人亦不得請求上訴人拆屋還地。
  (九)末查：退萬步言，若  鈞院仍認上訴人須拆屋還地，則懇請  鈞院審酌中部地區
    適值經逢九二一大地震，中部許多建物皆遭毀損，若上訴人須立時拆屋還地，上
    訴人縱僅須租屋居住，在此時中部地區亦屬不易租屋，影響甚鉅，且拆屋還地事
    件在性質上亦屬非長時間不能履行，故懇請斟酌定較長之履行期間，以維上訴人
    權益。
三、證據：補提台灣台中地方法院八十五年度簡上字第一八八號民事判決正本一件。
乙、被上訴人方面：
一、聲請：求為判決如主文。
二、陳述：除與原判決記載相同者，茲引用之外，補稱：
  (一)為訴訟標的之法律關係，於確定之終局判決中已經裁判者，就該法律關係即有既
    判力，當事人雖僅於新訴訟用作攻擊防禦方法，法院亦不得為反於確定判決意旨
    之裁判。（最高法院三十年上字第八號判例參照）。訴訟標的之法律關係，於確
    定之終局判決中經裁判者，當事人之一造以該確定判決之結果為基礎，於新訴訟
    用作攻擊防禦方法時，他造應受其既判力之拘束，不得以該確定判決言詞辯論終
    結前，所提出或得提出而未提出之其他攻擊防禦方法為與確定判決意旨相反之主
    張，此就民事訴訟法第三百九十九條第一項規定之旨趣觀之甚明。（最高法院四
    十二年台上字第一三０六號判例參照）。本件上訴人辯謂其無越界建築云云各節
    ，無非仍執其在另案確定界址事件判決確定前所已提出或得提出而未提出之各項
    陳述，為其所持之論據。惟兩造相關土地之界址，既經另案確定界址事件判決所
    確定，上訴人仍為與該確定判決意旨相反之主張，謂其並未越界建築云云，依前
    引說明，顯無理由。
  (二)上訴人於一審第一次言詞辯論期日(八十四年三月二十日)時稱：「我當初不知有
    佔用到原告的土地」、「如果測量之後，我確實有佔用到原告之土地，我願意向
    原告買回或還地」等語，由此可見，連上訴人自己於建築時，尚且不知越界，被
    上訴人更不可能知之。上訴意旨辯謂被上訴人知其越界而未異議云云，亳無理由
    。
  (三)如前所述，上訴人早在八十四年三月間，即已表明：「如果測量之後，我確實有
    佔用到原告之土地，我願意向原告買回或還地」之意旨，嗣雖另案提起確定界址
    訴訟（台中地院八十四年豐簡字第三０三號），亦經台中地院於八十五年四月間
    判決，上訴人對於該判決亦未提起上訴，可是上訴人對於其確定之界址，亦無異
    議（反而是被上訴人提起上訴，然亦已經鈞院於八十八年三月間判決駁回上訴而
    確定），是以就其越界部份，應拆屋還地，為上訴人在另案一審判決當時早已確
    定知之事實，迄今已逾四年，原審復給予三月之履行期間，可謂綽綽有餘矣！其
    竟要求更長之履行期間，顯無理由。
丙、本院依職權調閱台灣台中地方法院八十四年度豐簡字第三０三號、八十五年度簡
    上字第一八八號卷。
      理      由
一、本件被上訴人起訴主張坐落台中縣大雅鄉○○段貳捌伍參、貳捌伍肆地號土地分
    為被上訴人丙○○及其餘被上訴人全體所共有，與上訴人所有同段貳捌伍貳地號
    土地相仳鄰，詎上訴人所有建物竟越界建築而無權占有被上訴人等所有上開土地
    如附圖所示Ａ、Ｂ、Ｃ、Ｄ、部分，此亦經台灣台中地方法院以八十四年度豐簡
    字二０三號、八十五年度簡上字第一八八號確定界址事件判決兩造間上開土地之
    界址如附圖所示５、１、３點之連線卻定在案，爰本於越界建築、無權占有之法
    律關係，訴請上訴人拆屋還地。
二、上訴人則以於六十八年間於所有之臺中縣大雅鄉○○段貳捌伍貳地號土地上建築
    房屋，當時並經豐原地政事所鑑界確定建築範圍，且伊建屋時，上開隔鄰之自強
    段二八五三地號土地上，當時即蓋有一間工廠，故伊所有上開地上建物自無被上
    訴人所指之無權占有情事。八十、八十一年間，系爭土地因實施土地重劃，被上
    訴人申請複丈後，竟謂上訴人無權占有其等之土地，上訴人質之地政人員，地政
    人員坦承係因重劃時測量錯誤，始致附近土地均發生占用相鄰土地之情形，被上
    訴人自不得訴請上訴人拆屋還地，且上訴人所有建物有越界建築情事，被上訴
    人亦係知越界而不即提出異議，被上訴人亦不得請求上訴人拆屋還地等語置辯。
三、按所有人對於無權占有或侵奪其所有物者，得請求返還之；對於妨害其所有權者
    ，得請求除去之；又當事人主張有利於己之事實，就其事實負有舉證之責，民法
    第七百六十七條、民事訴訟法第二百七十七條，分別定有明文。查坐落臺中縣大
    雅鄉○○段貳捌伍參地號土地為被上訴人丙○○所有（重劃前為同鄉○○○段三
    七地號），同段貳捌伍肆地號土地為被上訴人全體所共有（重劃前為同鄉○○○
    段三六之一地號），仳鄰之同段貳捌伍貳地號土地則為上訴人所有（重劃前為同
    鄉○○○段三七之十地號）。被上訴人丙○○所有自強段貳捌伍參地號土地與上
    訴人所有同段貳捌伍貳地號土地間，應以如附圖所示１、３兩點連線為界；被上
    訴人全體所共有之自強段貳捌伍肆地號土地與上訴人所有同段貳捌伍貳地號土地
    間，應以如附圖所示１、５兩點連線為界，上訴人所有如附圖所示Ａ部分建物面
    積肆玖平方公尺（重劃前使用位置面積三二平方公尺）、Ｂ部分後院面積陸平方
    公尺（重劃前使用位置面積五平方公尺）Ｃ部分後院面積貳零平方公尺（重劃前
    使用位置面積二二平方公尺）、Ｄ部分建物面積壹肆平方公尺（重劃前使用位置
    面積一七平方公尺），分別占用被上訴人所有上開土地等情，除據兩造分別提出
    土地登記簿謄本及地籍圖等為證外，並經本院依職權調取台灣台中地方法院豐原
    簡易庭八十四年度豐簡字第二○三號、八十五年度簡上字第一八八號確定界址事
    件相關卷證審閱無誤，且有臺灣省政府地政處土地測量局八十四年十一月三十日
    製作、八十五年一月三十日補列之鑑定圖一份在卷可參，信屬實在。則依前揭規
    定，被上訴人等主張上訴人所有如附圖所示Ａ部分面積肆玖平方公尺、Ｂ部分面
    積陸平方公尺、Ｃ部分面積貳零平方公尺、Ｄ部分面積壹肆平方公尺之地上物，
    無權占用被上訴人等所有系爭自強段貳捌伍參、貳捌伍肆地號土地，應予拆除，
    並將土地返還被上訴人，於法自屬有據。上訴人雖以前揭情詞置辯，惟查：
  (一)按土地與房屋為各別之不動產，土地所有人欲於土地上興建建物時，固須向主管
    機關申請建造執照及使用執照，惟建造執照及使用執照之請領及發給，僅係主管
    機關建築管理行政上之措施，與土地所有權之歸屬，係屬二事，自難僅憑主管機
    關曾經發給建造執照及使用執照，即為房屋所坐落基地均為房屋所有人所有之推
    論，故上訴人所提出之建物配置圖、建物登記簿謄本及大雅鄉公所建築執照及使
    用執照核淮函，充其量僅足為上訴人所有上開建物非屬違章建物，尚難遽認上訴
    人無被上訴人所指上開無權占有情事。
  (二)上訴人雖另提出台中縣政府及豐原地政事務所相關公函及陳情書，抗辯豐原地政
    事務所於八十二年七月十二日辦理上訴人所有系爭建物第一次測量圖整理成果時
    有所疏失，始致占有被上訴人土地云云。然查，上開台中縣政府八四府地劃字第
    一二一六九九號、第一四四六一二號及豐原地政事務所八四豐地二字第八四○○
    五五七○號公函，係因上訴人提出陳情，始有上開公函擬具，其內容充其量亦僅
    係該所於辦理上訴人所有系爭建物第一次測量整理成果時或有疏失之認定，核與
    上訴人所有系爭建物所坐落基地所有權無涉，且被上訴人丙○○所有自強段貳捌
    伍參地號土地與上訴人所有同段貳捌伍貳地號土地間，應以如附圖所示１、３兩
    點連線為界；被上訴人全體所共有之自強段貳捌伍肆地號土地與上訴人所有同段
    貳捌伍貳地號土地間，應以如附圖所示１、５兩點連線為界。按定不動產界線之
    訴訟，係指不動產之經界不明，就經界有爭執而求定其界線所在之訴訟而言。此
    種訴訟一經法院判決。即生法律上之效果，性質上屬於形成之訴，自不容當事人
    另為重劃錯誤之他項主張或抗辯。
  (三)上訴人雖復抗辯被上訴人於其越界建築時，知其越界而未即時提出異議，自不得
    請求上訴人拆屋還地云云。但查，上訴人係於六十八年二月間向大雅鄉公所提出
    建築執照之申請，而於同年七月間獲准核發自用農舍使用執照，此有上訴人所提
    出大雅鄉公所函文二份為證，上訴人並未舉證證明被上訴人有其所抗辯於其越界
    建築時，知其越界而未即時提出異議之情事，況上訴人於一審第一次言詞辯論期
    日(八十四年三月二十日)時稱：「我當初不知有佔用到原告的土地」、「如果測
    量之後，我確實有佔用到原告之土地，我願意向原告買回或還地」等語，由此可
    見，連上訴人自己於建築時，尚且不知越界，被上訴人更不可能知之，上訴人辯
    謂被上訴人知其越界而未異議云云，自非可採。
四、綜上所述，上訴人所有系爭地上物占用系爭土地部分，既屬無權占有，被上訴人
    等本於所有人之物上請求權規定，訴請上訴人將坐落臺中縣大雅鄉○○段貳捌伍
    參地號土地上如附圖所示Ａ部分面積肆玖平方公尺、Ｂ部分面積陸平方公尺之地
    上物拆除，並將該部分土地返還被上訴人丙○○。訴請上訴人將坐落臺中縣大雅
    鄉○○段貳捌伍肆地號土地上如附圖所示Ｃ部分面積貳零平方公尺、Ｄ部分面積
    壹肆平方公尺之地上物拆除，並將該部分土地返還被上訴人乙○○、甲○○、丙
    ○○、丁○○全體，於法自無不合，應予准許。
五、末查，系爭建物目前為上訴人使用中，並經原審勘驗現場屬實，製有勘驗筆錄可
    按。上訴人占用系爭土地固有不當，惟立時拆屋還地，影響甚鉅，且關於拆屋還
    地部分，性質上非長期間不能履行，目前復無必須即予拆除之急迫事由，原審法
    院斟酌兩造之經濟情況、使用現況，系爭建物拆除之難易，認各酌定三個月為履
    行期間為適當。核屬正當。
六、從而原審命上訴人拆屋還地，並酌定履行期間為三個月，並為假執行及免為假執
    行之宣告，於法並無不合，上訴意旨指摘原判決不當，求為廢棄改判，為無理由
    ，應予駁回。
七、兩造其餘主張及舉證，經核與判決結果之認定不生影響，不一一論列。
據上論結，本件上訴為無理由，依民事訴訟法第四百四十九條第一項、第七十八條，
判決如主文。
中      華      民      國    八十九    年     十二     月     十九     日
~B1民事第三庭審判長法  官  陳照德
~B2                法  官  陳成泉
~B3                法  官  曾謀貴
右為正本係照原本作成。
不得上訴。
~B                書記官  林振甫
中      華      民      國    八十九    年     十二     月     二十     日
                                                                        Ｌ


司法院資訊處製作；財團法人民間司法改革基金會備份。
